臺灣高等法院刑事判決　
111年度上訴字第1169號
上  訴  人  
即  被  告  賴冠宇


選任辯護人  謝育澤律師
上列上訴人即被告因詐欺等案件，不服臺灣臺北地方法院110年
度訴字第88號，中華民國111年1月18日第一審判決（起訴案號：
臺灣臺北地方檢察署109年度偵字第19612號），提起上訴，本院
判決如下：
    主  文
上訴駁回。
    事  實
一、賴冠宇透過網路認識真實姓名年籍不詳、LINE帳號為「林佳
    欣」之人。「林佳欣」於民國108年12月11日前某日向賴冠
    宇佯稱：因人在國外，銀行卡卻出問題，需先剪卡才能換卡
    ，而其所任職之公司需要帳戶轉帳，是否願意提供帳戶供其
    收取匯款，並轉匯至其所指定之帳戶內云云。依賴冠宇之智
    識程度及社會經驗，當能預見將自己之金融帳戶資料提供予
    「林佳欣」使用時，有可能遭「林佳欣」作為收取詐欺犯罪
    所得使用；而為「林佳欣」將該款項轉匯至該人指定之帳戶
    內，則有可能被用來掩飾不法犯罪所得去向，縱令如此，仍
    基於不違其本意之不確定故意，而應允之。賴冠宇遂與「林
    佳欣」共同意圖為自己不法之所有，基於詐欺取財及掩飾特
    定犯罪所得去向、所在之洗錢之犯意聯絡（無證據證明賴冠
    宇知悉本案參與詐騙行為者已達三人以上），提供其所申設
    使用之玉山商業銀行0000000000000號帳戶（下稱玉山銀行
    帳戶）作為收款帳戶，並為之轉帳。嗣「林佳欣」取得上開
    帳戶資料後，即將之交付「林佳欣」所屬詐欺集團成員，而
    該集團成員即向冀求邀約女性外出之陳國正，以附表一所示
    詐騙手法，使陳國正陷於錯誤，而於如附表一「匯款時間」
    欄所載時間，將「匯款金額」欄之款項匯入賴冠宇之玉山銀
    行帳戶，「林佳欣」再指示賴冠宇於如附表二所示時間，將
    該表所示金額匯入「匯入帳戶」欄所示之帳戶。嗣經陳國正
    查覺受騙，報警處理，始悉上情。
二、案經陳國正訴由基隆市政府警察局報告臺灣臺北地方檢察署
    檢察官偵查起訴。
    理  由
一、證據能力方面：
    本判決以下援引之審判外供述證據以及書證，本案當事人未
    爭執其證據能力（本院卷第81～86、115～118頁），而該等證
    據經本院審酌並無違法取得之情況，認為適宜做為證據，自
    應有證據能力。
二、認定犯罪事實所憑之證據及理由：
　㈠上開事實，業據被告賴冠宇於本院審理時坦承不諱（本院卷
    第114頁），核與證人即原審同案被告台妙廣於警、偵訊及
    原審時；證人即被害人陳國正於警、原審時之證述相符，並
    有被告於台新銀行ATM提款之影像畫面（警卷第17～18頁）、
    被告與「林佳欣」之對話紀錄擷圖（警卷第19頁）、被告之
    玉山商業銀行帳戶交易明細（警卷第21～22頁）、告訴人陳
    國正之行動電話內各式網路通訊內容畫面（警卷第299～321
    頁）、安泰商業銀行、玉山銀行帳戶開戶資料、交易明細（
    警卷第327～337、第339～343頁）、台妙廣之台新國際商業銀
    行之開戶資料及交易明細（警卷第359～363頁）可佐，足認
    被告之任意性自白與事實相符，應可採信。
  ㈡被告主觀上具有不法所有意圖及詐欺取財、洗錢之不確定故
    意，而與「林佳欣」有犯意聯絡及行為分擔：
  ⒈被告於偵查中稱：伊有提供帳戶予「林佳欣」，「林佳欣」
    是伊在元富證券擔任營業員時開發的客戶，伊見過「林佳欣
    」一次。後來伊還是有用LINE持續聯絡「林佳欣」，「林佳
    欣」是童話王國的攝影師。「林佳欣」常常換帳號，後來失
    聯，伊就將紀錄刪除了。「林佳欣」稱其在香港出差，銀行
    卡出了問題，因為要換卡而先剪卡，不能從廠商那邊直接代
    收款項，所以請伊提供帳戶並為其轉帳等語（偵字第19612
    號卷第79～83頁）；於原審中則改稱：「林佳欣」是伊在網
    路上認識的網友，伊和「林佳欣」只有視訊，沒有實際見過
    面云云（聲羈字卷第31～37頁），則就被告如何認識「林佳
    欣」、是否見過「林佳欣」等，前後供述不一，已有可疑；
    且被告不知「林佳欣」真實姓名、年籍等資料，與「林佳欣
    」未曾實際見面，卻依「林佳欣」之要求，提供帳戶並為其
    轉匯款項，以此客觀過程觀之，被告實可預見「林佳欣」借
    用玉山銀行帳戶並要求轉匯款項，可能係出於不法之目的。
    　　
　⒉「林佳欣」以銀行卡出問題及人在國外而無法辦理銀行卡為
    由，以致無法轉帳云云，要求被告提供玉山銀行帳戶並為其
    轉帳。惟銀行卡可在國內自動櫃員機辦理轉帳，但無法在國
    外以自動櫃員機轉帳，故「林佳欣」之銀行卡是否剪卡，與
    得否匯入款項及轉帳全然無關。再者，「林佳欣」係稱有臨
    時轉匯款項之需求云云，然被告於原審審理中供稱：伊有為
    「林佳欣」轉帳半年等語（原審訴字卷二第101頁），已非
    「林佳欣」所稱之臨時轉匯；參以被告與「林佳欣」並未實
    際碰面，且僅以手機通訊軟體溝通聯繫，有被告與「林佳欣
    」之對話紀錄可佐（警卷第19頁），則被告將其玉山銀行帳
    戶提供予認識不深之「林佳欣」，且未予究明「林佳欣」借
    用帳戶收款之目的、匯入款項性質，及「林佳欣」何以不使
    用自己之金融帳戶之緣由下，任意出借帳戶予「林佳欣」使
    用，並協助轉匯款項至指定之帳戶，被告對於上開「林佳欣
    」違反常情，極可能涉及不法活動，主觀上應無不知之理。
    再被告為成年人，自述學歷為大學畢業，畢業後擔任過光華
    商場的電腦業務、TUTOR ABC之業務、櫃檯行政人員，現在
    於工程行擔任美容工程師傅等語（聲羈字卷第34頁），具有
    相當之智識及社會生活經驗，對於其將玉山銀行帳戶提供與
    「林佳欣」使用，並為其轉匯款項，「林佳欣」可能利用其
    帳戶實施詐欺取財之犯行，所轉匯之款項或係贓款等節，主
    觀上應可預見，其竟隨意將玉山銀行帳戶提供與「林佳欣」
    使用並為其轉匯款項，對於「林佳欣」利用其帳戶向告訴人
    詐取財物，應有容認發生且無違背其本意，具有詐欺取財之
    不確定故意甚明。
  ⒊按洗錢防制法所稱洗錢，指下列行為：一、意圖掩飾或隱匿
    特定犯罪所得來源，或使他人逃避刑事追訴，而移轉或變更
    特定犯罪所得。二、掩飾或隱匿特定犯罪所得之本質、來源
    、去向、所在、所有權、處分權或其他權益者。三、收受、
    持有或使用他人之特定犯罪所得，洗錢防制法第2條定有明
    文。復按現行洗錢防制法第14條第1項之一般洗錢罪，祇須
    有同法第2條各款所示行為之一，而以同法第3條規定之特定
    犯罪作為聯結即為已足；另倘行為人意圖掩飾或隱匿特定犯
    罪所得來源，而將特定犯罪所得直接消費處分，甚或交予其
    他共同正犯予以隱匿，或由共同正犯以虛假交易外觀掩飾不
    法金流移動，依現行洗錢防制法之規定，已難依循過往實務
    認僅係單純犯罪後處分贓物之行為，而應認屬同法第2條第1
    或2款之洗錢行為（最高法院108年度台上字第2057號判決要
    旨參照）。本案被告將玉山銀行帳戶提供與「林佳欣」，並
    於告訴人匯款至玉山銀行帳戶後，再由被告以匯款方式匯入
    指定帳戶，其主觀上應有將玉山銀行帳戶交由他人匯入、轉
    匯款項使用之認知，且應可知該帳戶資金經其以匯款方式轉
    匯入他人帳戶後，後續資金流向有無法追索之可能性，將形
    成金流斷點，產生遮斷金流以逃避國家追訴、處罰之效果，
    其仍將本案帳戶提供與「林佳欣」，再轉匯至「林佳欣」指
    定之帳戶，其有隱匿詐欺特定犯罪所得去向之一般洗錢犯意
    甚明。是被告提供帳戶並匯出詐欺款項之行為，應該當洗錢
    防制法第2條第2款、第14條第1項規定之一般洗錢罪甚明。
　㈢綜上，本案事證明確，被告犯行堪以認定，應依法論科。 　
三、論罪：
  ㈠核被告所為，係犯刑法第339條第1項之詐欺取財罪與洗錢防
    制法第2條第2款、第14條第1項之洗錢罪。被告提供帳戶並
    多次轉匯款項之行為，犯罪之決意同一，屬密切接近之時、
    地實施，各行為之獨立性極為薄弱，依一般社會健全觀念難
    以強行分開，應視為數個舉動之接續施行，合為包括之一行
    為予以評價為當，應論以接續犯。
　㈡被告與「林佳欣」就本案犯行具有犯意聯絡及行為分擔，為
    共同正犯。　　　　
　㈢被告並未參與詐騙告訴人之過程，則被告自無從知悉本案詐
    欺犯行之參與人數是否有3人以上。且經參酌卷內資料，無
    從排除「林佳欣」為一人分飾多角，即「林佳欣」與向告訴
    人實施詐術之「白San」、「飄飄欲仙」為同一人之可能，
    是本案尚乏證據證明詐欺取財者確有3人以上，亦查無有關
    被告知悉本案詐欺之共犯是否有3人以上之相關證據。是基
    於事證有疑，利歸被告之原則，當僅得認定依被告之主觀認
    知參與本案詐欺取財者僅有被告與「林佳欣」2人，而未達3
    人以上，自難以刑法第339條之4第1項第2款之加重事由相繩
    。公訴意旨認被告係犯刑法第30條第1項、第339條之4第1項
    第2款之幫助加重詐欺取財罪，尚有未合，惟其屬基本社會
    事實同一，且無礙於被告防禦權之行使，爰依法變更起訴法
    條。
　㈣被告上開行為以一行為同時觸犯洗錢防制法第14條第1項之洗
    錢罪及刑法第339條第1項之詐欺取財罪，為想像競合犯，應
    依刑法第55條規定從一重之洗錢罪處斷。
四、駁回上訴之理由：　　
　㈠原審以被告所為犯行事證明確，審酌被告正值壯年，其已預
    見所為與詐欺取財、洗錢相關，竟僅為與人交友而貿然為前
    揭行為，所為製造詐欺款項之金流斷點，增加檢警查緝難度
    ，更造成告訴人之財物損失無法追回，助長詐欺犯罪盛行，
    危害社會治安，其行為實應非難。又審酌被告已坦承犯行，
    兼衡其非居於主要核心地位，再考量其犯罪之手段、情節、
    擔任之犯罪角色及參與程度、智識程度、家庭生活經濟狀況
    及已與告訴人陳國正達成和解等一切情狀，量處有期徒刑3
    月，併科罰金新臺幣（下同）1萬元，罰金如易服勞役，以1
    千元折算1日。經核認事用法並無違誤，量刑亦屬妥適。
  ㈡被告上訴意旨略以：被告坦承犯行，犯後態度良好。綜觀本
    案全卷證據資料，被告並無不法所得，犯罪情節輕微，且與
    被害人達成和解，並取得被害人之諒解，基於修復式司法原
    則，請給予被告改過並獲得緩刑之機會云云。
　㈢經查：原判決就被告之犯罪情節及科刑部分之量刑基礎，已
    於理由內具體說明，本院認原審量刑妥適且屬低度量刑，業
    如前述。又按緩刑之宣告，除應具備一定條件外，並須有可
    認為以暫不執行刑罰為適當之情形，始得為之（最高法院90
    年度台上字第4406號判決參照）。是以法院對犯罪行為人宣
    告緩刑時，應考量犯罪行為人與被害人關係修復情形、該犯
    罪行為對於法益之侵害程度。被告為具有大學畢業之智識程
    度之成年人，目前從事房屋美容等工作，竟以詐欺取財之不
    確定故意提供帳戶並為「林佳欣」匯出詐欺款項，使無辜民
    眾遭詐騙而損失財物，並使犯罪追緝增加障礙，對社會治安
    、人民間之互信、金融秩序等均形成重大負面影響。被告雖
    辯稱其犯罪情節輕微且已與告訴人和解，應給予緩刑云云，
    然考量被告為「林佳欣」匯款6次，金額合計高達57萬5,068
    元，情節非輕；又洗錢防制法第14條第1項之法定刑為7年以
    下有期徒刑，併科5百萬元以下罰金，原審業已考量上 情而
    給予低度之有期徒刑3個月宣告刑。再被告尚有被害人徐源
    福部分待檢察官另案處理（詳下述），故不宜宣告緩刑。從
    而被告上訴意旨請求宣告緩刑，尚難准許，應予駁回。
五、退併辦之說明：
  ㈠臺灣臺中地方檢察署檢察官111年度偵字第4364號併辦意旨略
    以：除前揭事實外，「林佳欣」所屬詐欺集團成員另於108
    年6月24日，透過交友軟體認識告訴人徐福源，並以通訊軟
    體LINE暱稱「劉玉婷」與徐福源聯繫，相約於同年月28日見
    面，惟徐福源必須先支付保證金等語，使徐福源信以為真，
    而依該詐欺集團機房成員之指示，匯款至被告之玉山銀行帳
    戶，被告再依詐欺集團成員「林佳欣」之指示，將詐欺款項
    轉匯至其他帳戶內。而此部分事實，與上述論罪科刑之事實
    ，具有想像競合犯之裁判上一罪關係，為同一案件，請求本
    院併辦等語。
　㈡按刑法上之詐欺取財罪係為保護個人之財產法益而設，則關
    於行為人詐欺犯罪之罪數計算，除非存在時間或空間上之全
    部或局部之重疊關係，否則，應依遭受詐騙之被害對象人數
    定之。本件併辦意旨所指之被害人徐福源，非本案之告訴人
    陳國正，故所侵害之財產法益不同，依上開說明，即難認與
    本院前揭論罪科刑部分為同一案件，本院自無從併予審理，
    應退回由檢察官另為適法之處理。
據上論斷，應依刑事訴訟法第368條，判決如主文。
本案經檢察官楊大智提起公訴，檢察官吳慧蘭到庭執行職務。
中　　華　　民　　國　　111 　年　　5 　　月　　24　　日
                  刑事第七庭    審判長法　官  孫惠琳
                                      法　官  連雅婷
                                      法　官  張育彰
以上正本證明與原本無異。
如不服本判決，應於收受送達後20日內向本院提出上訴書狀，其
未敘述上訴之理由者並得於提起上訴後20日內向本院補提理由書
（均須按他造當事人之人數附繕本）「切勿逕送上級法院」。
                                      書記官  蔡麗春
中　　華　　民　　國　　111 　年　　5 　　月　　30　　日
附錄：本案論罪科刑法條全文　　　　　　　　　　　　　　　
中華民國刑法第339條
（普通詐欺罪）
意圖為自己或第三人不法之所有，以詐術使人將本人或第三人之
物交付者，處5年以下有期徒刑、拘役或科或併科50萬元以下罰
金。
以前項方法得財產上不法之利益或使第三人得之者，亦同。
前二項之未遂犯罰之。
洗錢防制法第2條

本法所稱洗錢，指下列行為：
一、意圖掩飾或隱匿特定犯罪所得來源，或使他人逃避刑事追訴
    ，而移轉或變更特定犯罪所得。
二、掩飾或隱匿特定犯罪所得之本質、來源、去向、所在、所有
    權、處分權或其他權益者。
三、收受、持有或使用他人之特定犯罪所得。
　　
洗錢防制法第14條
有第二條各款所列洗錢行為者，處7年以下有期徒刑，併科新臺
幣5百萬元以下罰金。
前項之未遂犯罰之。
前二項情形，不得科以超過其特定犯罪所定最重本刑之刑。
附表一：
編號         詐騙手法   匯款時間  匯款金額 1 陳國正於108年12月間，先後在交友網站(adultfriendfinder、beoolove)認識真實年籍不詳LINE暱稱「白San」、「飄飄欲仙」之人，佯稱加入交友網站註冊會員即能與其私下約會、交友網站須匯款風險控制金，方可約女外出云云，使陳國正陷於錯誤，而以自己安泰商業銀行00000000000000號帳號及玉山商業銀行0000000000000號帳戶匯款予被告玉山銀行帳戶。 108年12月11日下午11時40分 1萬0,800元   108年12月12日下午12時50分 9萬7,200元   108年12月13日上午9時33分 10萬8,000元   108年12月19日上午11時23分 12萬9,600元   109年1月2日下午8時11分  10萬元   109年1月3日上午6時54分 11萬6,480元   109年1月19日下午8時12分 6萬1,628元   109年1月20日下午2時42分 6萬元   109年1月20日下午4時4分 19萬元 
附表二：
編號 匯款時間 金額 匯入帳戶  1 108年12月12日上午9時27分 4萬6,800元 台妙廣之台新國際商業銀行00000000000000號帳戶  2 108年12月12日下午1時21分 9萬7,200元   3  108年12月13日上午11時51分 10萬8,000元   4 108年12月19日下午1時1分 12萬9,600元   5 109年1月2日下午8時33分 10萬元 黃宇中之玉山商業銀行0000000000000號帳戶  6 109年1月3日下午1時6分 11萬6,480元   7 109年1月19日下午9時48分、不詳時間 3萬元、3萬元 黃芝苓之玉山商業銀行第0000000000000號帳戶  8 109年1月20日下午4時56分 20萬元 潘俊霖之台新國際商業銀行第00000000000000號帳戶  9 109年1月20日下午8時34分 3萬元 黃芝苓之玉山商業銀行第0000000000000號帳戶